【裁判字號】    97,簡上,297
【裁判日期】    980414
【裁判案由】    給付管理費
【裁判全文】
臺灣臺北地方法院民事判決             97年度簡上字第297號
上  訴  人  乙○○
訴訟代理人  張世柱律師
            陳明彥律師
被  上訴人  御湖世家管理委員會
法定代理人  甲○○
訴訟代理人  楊鈞國律師
上列當事人間請求給付管理費事件，上訴人對於民國97年3 月28
日本院臺北簡易庭96年度北簡字第53774 號第一審判決提起上訴
，本院於98年3 月25日言詞辯論終結，判決如下：
    主  文
上訴駁回。
第二審訴訟費用由上訴人負擔。
    事  實  及  理  由
一、被上訴人起訴主張：上訴人係伊所管理御湖世家公寓大廈（
    下稱系爭大廈）內門牌號碼台北市○○區○○路二段300 號
    1 樓、7 樓（及8 樓違建部分）區分所有建物（下合稱系爭
    房屋）之區分所有權人，自民國91年6 月起至96年5 月止，
    共計積欠60個月管理費未繳納。按系爭房屋面積為181.27坪
    ，每月每坪管理費為新台幣（下同）60元，總計上訴人積欠
    652560元管理費未繳納。爰依系爭大廈住戶規約、公寓大廈
    管理條例（下稱公寓條例）法律關係，訴請上訴人給付6525
    60元，及自各該期管理費翌月11日起至清償日止，按年息百
    分之10計算之利息。經原審判決被上訴人全部勝訴，茲上訴
    人不服原審判決，提起本件上訴。並於本院陳明均援用於原
    審之主張及陳述。聲明：上訴駁回。
二、上訴人則以：系爭大廈區分所有權人會議固於86年9 月21日
    決議每月每坪管理費為60元，惟上開會議係由無召集權人所
    為召集，所為決議自屬無效；被上訴人將上訴人與其他住戶
    共有之系爭大廈地下室出租，上訴人自得以租金所得主張抵
    銷等語，資為抗辯。並於原審聲明駁回被上訴人之訴。經原
    審判決被上訴人全部勝訴後，上訴人不服原判決，提起本件
    上訴。並於本院陳明均援用於原審之主張及陳述。聲明︰（
    一）原判決廢棄。（二）被上訴人在第一審之訴駁回。
三、兩造不爭執事項：
（一）上訴人為系爭大廈區分所有權人，所有建物門牌號碼為台
      北市○○區○○路二段300 號1 樓、7 樓及8 樓，其中8
      樓部分為違建，目前仍在使用中。
（二）系爭大廈房屋買賣契約第6 條第6 款及公共管理服務公約
      約定，週轉基金（即管理費）每坪暫以50元計算。嗣系爭
      大廈住戶於86年9 月21日召開區分所有權人會議，決議通
      過「住戶大會通過住戶管理費由現行每坪50元調高為60元
      ，自同年10月份起適用」。又系爭房屋面積為181.27 坪
      。
四、兩造爭執事項：（一）系爭大廈86年9 月21日區分所有權人
    會議，是否由無召集權人召集？（二）上訴人以被上訴人出
    租之租金所得主張抵銷，有無理由？
（一）系爭大廈86年9 月21日區分所有權人會議，是否由無召集
      權人召集？
  1.按「本條例用辭定義如下：八、管理委員會：指住戶為執行
    區分所有權人會議決議事項暨公寓大廈管理維護工作，互選
    管理委員若干人設立之組織。九、管理負責人：指未成立管
    理委員會，由區分所有權人及住戶互推一人為負責管理公寓
    大廈事務者」；「區分所有權人會議，由全體區分所有權人
    組成，每年至少應召開定期會議一次。有下列情形之一者，
    應召開臨時會議：一、發生重大事故有及時處理之必要，經
    管理負責人或管理委員會請求者。二、經區分所有權人五分
    之一以上及其區分所有權比例合計五分之一以上，以書面載
    明召集之目的及理由請求召集者。區分所有權人會議由區分
    所有權人互推一人為召集人；召集人任期一年，連選得連任
    。召集人無法依前規定互推產生時，區分所有權人得申請地
    方主管機關指定臨召集人，或依規約相互輪流擔任，其任期
    至新召集人選出為止」；「公寓大廈應成立管理委員會或推
    選管理負責人。公寓大廈成立管理委員會者，應由管理委員
    互推一人為主任委員，主任委員對外代表管理委員會。管理
    委員會之組織及選任應於規約中定之。管理委員、主任委員
    及管理負責人任期一年，連選得連任。公寓大廈未組成管理
    委員會且未選任管理負責人時，以第二十五條區分所有權人
    互推之召集人或申請指定之臨時召集人為管理負責人。區分
    所有權人無法互推召集人或申請指定臨時召集人時，住戶得
    申請地方主管機關指定住戶一人為管理負責人」；92年12月
    31日修正前公寓大廈管理條例第3 條第8 款、第9 款、第25
    條、第27條分別定有明文。
  2.經查，系爭大廈買賣契約書附件五「公共管理服務公約」第
    2 條約定：「本大樓公共管理服務先由乙方（即建商）成立
    管理服務中心，交屋後移交住戶自選之管理委員會管轄之」
    有該契約書在卷可參。足認系爭大廈管理委員會自79年住戶
    陸續遷入後，即由建商依上開公共管理服務公約約定，交由
    住戶自選之管理委員會辦理系爭大廈公共管理服務事宜。核
    與本院90年度北簡字第1661號民事判決認定「七十九年間系
    爭大樓之所有權人陸續遷入自住，並成立管理委員會，選任
    管委會委員、定期開會討論公共服務事項、制作紀錄公告，
    且決議照公共管理服務公約所載，仍以每坪數五十元，作為
    管理委員會收取每月管理費之計算基準，其後亦定期召開區
    分所有權人會議、選任管委會委員、制定系爭大樓規約」等
    情相符。已徵系爭大廈自79年間起即依法產生管理委員會。
    依私法自治之精神，於公寓大廈管理條例施行前，區分所有
    權人全體非不得決議成立管理委員會統一收取並運用管理費
    ；且按法律不溯及既往原則，於公寓大廈管理條例施行前，
    公寓大廈區分所有權人團體決議之程序、選任管理委員及成
    立管理委員會之程序等，自不受嗣後施行之公寓大廈管理條
    例規定之拘束。此觀諸內政部於81年1月3日制定之公寓大廈
    及社區安全管理辦法，於第14條亦明定：「公寓大廈及社區
    建築物之共同基地與共同使用部分等共同事務之管理維護、
    管理員、巡守員之費用負擔方式得經住戶之同意，訂定規約
    共同遵守」之規定自明。故原告雖延至88年11月2日始申請
    報備，仍不能否定原告於報備前即合法有效成立之事實。次
    查，系爭大廈住戶於86年9月21日召集區分所有權人會議時
    ，係由邱明洲先生擔任主任委員（其任期自86年7月1日至87
    年6月30日止），系爭會議係由邱明洲所召集，此可由卷附
    之該次會議記錄及會議紀錄公告記載「主席：邱明洲」可知
    。顯徵系爭會議是由有召集權之被上訴人管理委員會主任委
    員所召集。則上訴人所辯：系爭大廈86年9月21日區分所有
    權人會議係由無召集權人召集，所為決議亦屬無效云云，均
    屬無據。從而，系爭大廈86年9月21日區分所有權人會議既
    已決議「住戶大會通過住戶管理費由現行每坪50元調高為60
    元，自同年10月份起適用」，縱該次會議之出席人數未達全
    體區分所有權人三分之二以上，惟該等決議未經法院判決撤
    銷前，仍屬有效。是上訴人辯稱：每月每坪管理費為60元云
    云，亦不足取。被上訴人主張每月每坪管理費為60元乙節，
    已堪採認。
（二）上訴人以被上訴人出租之租金所得主張抵銷，有無理由？
  1.又查，系爭大廈區分所有建物之地下室即門牌號碼台北市○
    ○路○段300 號房屋地下層，其所有權係登記為系爭大廈區
    分所有權人中之35人所共有，上訴人登記所有權應有部分為
    10000 分之2860，又該35名區分所有權人中，僅10人有買受
    停車位等節，為兩造所不爭執，並有上訴人提出之對照表、
    建物登記謄本為佐，依上開所有權登記狀況所示，上開地下
    室應為全體區分所有權人共有公共設施範圍。再參酌卷附建
    物登記謄本及台北市政府工務局核發使用執照之記載，係屬
    以防空避難室兼法定停車場為使用目的之附屬建物，該地下
    室既為公寓大廈專有部分以外之其他部分及不屬專有之附屬
    建築物，且係供防空避難兼停車場之共同使用，其性質自屬
    公寓大廈管理條例第3 條第4 款所規定之共用部分，並非同
    條第3 款所稱之專有部分。至上訴人所稱：購買上開地下室
    附設定停車位空間，於79年2 月28日已申請單獨編列建號辦
    理主建物所有權登記，並領得建築改良物所有權狀，應屬其
    專用部分乙節，固然提出建築改良物所有權狀、內政部80年
    9 月18日台內營字第8071337 號函釋為憑。然查，上開函釋
    雖記載：「依建築法第102條之1規定，建築物依規定應附建
    防空避難設備或停車空間，按其性質應依土地登記規則第72
    條規定辦理所有權登記，但為考量社會實際發展需要，依左
    列規定辦理：（一）區分所有建築物內之法定防空避難設備
    或法定停車空間均不得與主建築物分離，應為該區分所有建
    築物全體所有權人所共有或合意由部分該區分所有建築物區
    分所有權人所共有。（二）前項區分所有建築物內之法定防
    空避難設備或法定停車空間所有權登記，參照土地登記規則
    第72條規定辦理。（三）區分所有建築物內之法定防空避難
    設備或法定停車空間，其移轉承受人應為該區分所有建築物
    之區分所有權人」等語，惟其效力係對於80年9 月18日函釋
    後新申請建造執照之案件產生，本件上訴人既於該函釋發布
    前即已取得獨立登記產權之「法定停車位」，自不在該函釋
    效力所及甚明。又上訴人當時固依地籍測量實施規則第284
    條、第288 條、土地登記規則第82等規定取得權利持分之建
    物所有權狀。但查，地政機關准得以主建物所有權方式辦理
    登記，仍無礙上開地下室屬於系爭大廈區分所有權人共用部
    分之性質。上訴人據此即認上開地下室為專有部分云云，顯
    有誤會，核不足採。
  2.另查，系爭大廈房屋買賣契約書第4條第3款：「地下室公共
    設施係指蓄水池、化糞池、變電室、樓梯間、電梯間、室內
    兒童遊樂室、桌球室、閱覽室、戲水池、管理員室等，由管
    理委員會統籌責成管理人員管理使用」、第5條第6項：「各
    項地下室公共設施活動中心之設備之管理及維護，收費標準
    由管理單位決定之」，及房屋買賣契約書附件四第2條約定
    ：「地下室除應設之公共設施外，停車場部分歸乙方（指建
    商）所有，其餘部分則歸壹樓店舖買受人管理使用」及公共
    管理服務公約第5條第6項則約定：「各項地下室公共設區活
    動中心之設備之管理及維護，收費標準由管理單位決定之」
    。另由建商所製作之銷售廣告圖就系爭地下室規劃使用狀況
    ，係將之規劃為二區；其一區（下稱Ａ區）係作為管理員室
    、交誼室、室內兒童遊樂場、更衣室、乒乓球室及游泳池使
    用，另一區（下稱Ｂ區）則規劃為停車場使用，該圖並經引
    用為買賣契約之附件。綜上，顯見系爭大廈區分所有權人與
    建商簽定買賣契約時，所有區分所有權人就性質上屬於共用
    部分之地下室之使用，確已另有約定：即將地下室區分Ａ、
    Ｂ二區，其中Ｂ區停車場係由買受停車位者按買受之車位約
    定專用，Ａ區部分則屬公共設施之面積，仍屬共用部分，並
    應由系爭大廈全體區分所有權人共同使用，且其約定應為合
    法有效，亦堪認定。
  3.再按「共用部分、約定共用部分之修繕、管理、維護，由管
    理負責人或管理委員會為之」、「有關公寓大廈、基地或附
    屬設施之管理使用及其他住戶間相互關係，除法令另有規定
    外，得以規約定之」、「各區分所有權人對建築物共用部分
    及其基地之使用收益權及住戶對共用部分使用之特別約定，
    非經載明於規約者，不生效力」。公寓條例第10條第2 項前
    段、第23條第1 項、第2 項第2 款規定甚明。系爭大廈規約
    第2 條第3 項已明定Ａ區之公共設施空間部分，管理委員會
    得將全部或部分之空間規劃為汽機車停車空間供區分所有權
    人使用，則被上訴人雖將原規劃設置兒童遊戲室等設施之Ａ
    區設置停車位出租他人，將規劃停車位收取之費用歸入公共
    基金由全體區分所有權人共有，不僅未失其共益性質；且該
    共用部分約定使用之方式，既經區分所有權人決議並載明於
    規約內，依上開規定，自屬合法有效，並得拘束包括上訴人
    在內之全體區分所有權人。被上訴人既依系爭大廈規約約定
    及區分所有權人會議之決議，將原屬共用部分之Ａ區規劃車
    位出租他人並收取費用，所為自非無因管理，亦無不當得利
    可言。上訴人就Ａ區部分原即無享有專用權主張被上訴人將
    Ａ區改設停車位，並收取費用作為公共基金使用，未經該專
    有部分全體區分所有權人同意，構成不當得利、不法無因管
    理，請求以收取費用0000000 元與本件請求金額抵銷云云，
    並無所據，無足採認。
五、綜上，被上訴人基於系爭大廈住戶規約、公寓條例法律關係
    ，訴請上訴人給付652560元，及自各該期管理費翌月11日起
    至清償日止，按年息百分之10計算之利息，為有理由，應予
    准許。從而，原審判決被上訴人全部勝訴，並無不當。上訴
    意旨指摘原判決不當，求予廢棄改判，為無理由，應予駁回
    。
六、本件事證已臻明確，兩造其餘攻擊防禦方法，核與本件判決
    結果，不生影響，爰不逐一論述，併此敘明。
七、據上論結，本件上訴為無理由，依民事訴訟法第436 條之1
    第3 項、第449 條第1 項、第2 項、第78條，判決如主文。
中    華    民    國    98    年    4     月    14    日
                          臺灣臺北地方法院民事第二庭
                              審判長法  官  朱漢寶
                                    法  官  陳雯珊
                                    法  官  黃呈熹
以上正本係照原本作成。
本判決不得上訴。
中    華    民    國    98    年    4     月    14    日
                                    書記官  傅美蓮


司法院資訊處製作；財團法人民間司法改革基金會備份。
